臺灣高等法院臺中分院民事判決　九十二年度上字第二四三號
　　　上　訴　人　　丙○○
　　　　　　　　　　丁○○
　　　　　　　　　　甲○○
　　　　　　　　　　乙○○
　　　　　　　　　　丑○○
　　　　　　　　　　子○○
　　　　　　　　　　辰○○
　　　　　　　　　　癸　○
　　　　　　　　　　寅○○
　　　　　　　　　　巳○○
　　　　　　　　　　壬○○
　　　　　　　　　　己○○
　　　　　　　　　　庚○○
　　　　　　　　　　戊○○
　　　　　　　　　　卯○○
　　　兼法定代理人　辛○○
右當事人間請求分割共有物事件，上訴人對於民國九十二年三月三十一日臺灣南投地
方法院八十九年度重訴字第七三號第一審判決提起上訴，經本院於九十三年六月九日
言詞辯論終結，判決如下：
      主　    文
原判決廢棄。
兩造共有座落南投縣南投市○○段第一一七六地號、建、面積零點壹參伍伍公頃土地
，應依如附圖南投地政事務所九十三年三月十五日土地複丈成果圖所示方法分割，即
：編號Ａ部分面積零點零參柒零公頃分歸兩造按如附表所示之應有部分比例保持共有
，作為巷道使用；編號Ｂ部分面積零點零貳肆陸公頃分歸被上訴人久林建設股份有限
公司、辛○○及上訴人戊○○、己○○、庚○○（已移轉所有權登記予林哲瑋）、壬
○○共有取得，其應有部分為被上訴人久林建設股份有限公司十八分之二、被上訴人
辛○○十八分之十二、上訴人戊○○、己○○、庚○○、壬○○各為十八分之一；編
號Ｃ部分面積零點零壹陸肆公頃分歸上訴人卯○○取得；編號Ｄ部分面積零點零零捌
貳公頃分歸上訴人乙○○取得；編號Ｅ部分面積零點零壹陸肆公頃分歸上訴人巳○○
取得；編號Ｆ部分面積零點零零陸捌公頃分歸上訴人甲○○、丙○○、丁○○共有取
得，其應有部分為上訴人甲○○、丙○○各五分之二、上訴人丁○○五分之一；編號
Ｇ部分面積零點零零伍伍公頃分歸上訴人子○○取得；編號Ｈ部分面積零點零零伍伍
公頃分歸上訴人丑○○取得；編號Ｉ部分面積零點零零玖陸公頃分歸上訴人辰○○、
寅○○、癸○共有取得，其應有部分為上訴人辰○○七分之三、上訴人寅○○、癸○
各七分之二；編號Ｊ部分面積零點零零伍伍公頃分歸上訴人午○取得。
兩造共有坐落南投縣南投市○○段第一一七八地號、田、面積零點壹壹捌貳公頃土地
，應依如附圖南投地政事務所九十三年三月十五日土地複丈成果圖所示方法分割，即
：如附圖Ａ部分面積零點零壹陸柒公頃分歸兩造按如附表所示之應有部分比例保持共
有，作為巷道使用；如附圖Ｂ部分面積零點零貳伍肆公頃分歸被上訴人久林建設股份
有限公司、辛○○及上訴人戊○○、己○○、庚○○（已移轉所有權登記予林哲瑋）
壬○○共有取得，其應有部分為被上訴人久林建設股份有限公司十八分之二、被上訴
人辛○○為十八分之十二、上訴人戊○○、己○○、庚○○、壬○○各為十八分之一
；如附圖Ｃ部分面積零點零壹陸玖公頃分歸上訴人卯○○取得；如附圖Ｄ部分面積零
點零零捌伍公頃分歸上訴人乙○○取得；如附圖Ｅ部分面積零點零壹陸玖公頃分歸上
訴人巳○○取得；如附圖Ｆ部分面積零點零零柒壹公頃分歸上訴人甲○○、丙○○、
丁○○共有取得，其應有部分為上訴人甲○○、丙○○各五分之二、上訴人丁○○五
分之一；如附圖Ｇ部分面積零點零零伍陸公頃分歸上訴人子○○取得；如附圖Ｈ部分
面積零點零零伍陸公頃分歸上訴人丑○○取得；如附圖Ｉ部分面積零點零零玖玖公頃
分歸上訴人辰○○、寅○○、癸○共有取得，其應有部分為上訴人辰○○七分之三、
上訴人寅○○、癸○各七分之二；如附圖所示Ｊ部分面積零點零零伍陸公頃分歸上訴
人午○取得。
第一、二審訴訟費用，由兩造按如附表所示之應有部分比例負擔。
      事實及理由
甲、程序方面：
一、本件為分割共有物之訴，其訴訟標的對於共同訴訟之各人必須合一確定。上訴人
    丙○○、丁○○、甲○○（以下簡稱甲○○等三人）合法提起上訴，依民事訴訟
    法第五十六條第一項第一款規定，其效力及於同造當事人即上訴人午○、乙○
    ○、丑○○、子○○、辰○○、癸○、寅○○、巳○○、壬○○、己○○、庚○
    ○、戊○○、卯○○（以下簡稱卯○○等十三人），爰併列上訴人卯○○等十三
    人為上訴人。
二、上訴人庚○○就系爭二筆土地應有部分七十二分之一，業於本件訴訟繫屬中之九
    十一年六月四日移轉所有權登記予訴外人林哲瑋，此有系爭土地之土地登記謄本
    在卷可憑，因兩造就此部分均未表明是否同意由林哲瑋承擔上訴人庚○○部分之
    訴訟，因此，此部分仍應列上訴人庚○○為當事人，附此敘明。
三、本件上訴人卯○○等十三人，經合法通知，未於言詞辯論期日到場，核無民事訴
    訟法第三百八十六條所列各款情形，爰依被上訴人之聲請，由其一造辯論而為判
    決，事涉程序，合先敘明。
乙、實體方面：
一、本件被上訴人主張：
    （一）、坐落南投縣南投市○○段第一一七六地號土地，面積０．一三五五公頃
            土地，及同段第一一七八地號土地，面積０．一一八二公頃土地為兩造
            共有，其應有部分均如附表所示。上開二筆土地，由於共有人間無法達
            成協議分割，復未訂立不分割契約，又查無不能分割之情事，依民法第
            八百二十三條規定，共有人有隨時請求分割共有物之權利，本件經被上
            訴人催請上訴人協同分割，均為部分上訴人拒絕，爰依民法第八百二十
            四條第二項規定，請求依各共有人之持分判決分割。又被上訴人對於上
            訴人甲○○等三人主張之分割方案，即對於南投地政事務所九十三年三
            月十五日土地複丈成果圖所示之分割方案，並無意見，且系爭第一一七
            八號土地係在農業發展條例修正前共有的田地，仍可分割。
    （二）、綜上所述，爰為答辯聲明，求為判決：(一)上訴駁回。(二)第二審訴訟費用
            由上訴人負擔。
二、上訴人方面：
    （一）、上訴人甲○○等三人部分：
            (一)上訴人甲○○等三人雖同意就系爭二筆土地為分割，但主張應依南投
              地政事務所九十三年三月十五日土地複丈成果圖之分割方案而為分割
              。再者，系爭第一一七八號土地是田地，最少的分割面積應有零點二
              五公頃，所以應該不能分割。
            (二)爰為上訴聲明，求為判決：(一)原判決廢棄。(二)兩造共有之系爭土地，
              應依南投地政事務所九十三年三月十五日土地複丈成果圖之分割方案
              而為分割，即：
              系爭第一一七六號土地，其中：編號Ａ部分面積零點零參柒零公頃
                分歸兩造按應有部分比例保持共有作為巷道使用；編號Ｂ部分面積
                零點零二四六公頃分歸被上訴人及上訴人戊○○、己○○、庚○○
                、壬○○共有取得，其應有部分為被上訴人久林建設股份有限公司
                （以下簡稱久林公司）、上訴人戊○○各三十分之二、被上訴人林
                金牌、上訴人己○○各為三十分之十二、上訴人庚○○、壬○○各
                為三十分之一；編號Ｃ部分面積零點零壹陸肆公頃分歸上訴人許富
                裕取得；編號Ｄ部分面積零點零零捌貳公頃分歸上訴人乙○○取得
                ；編號Ｅ部分面積零點零壹陸肆公頃分歸上訴人巳○○取得；編號
                Ｆ部分面積零點零零陸捌公頃分歸上訴人甲○○等三人共有取得，
                其應有部分為上訴人甲○○、丙○○各五分之二、上訴人丁○○五
                分之一；編號Ｇ部分面積零點零零伍伍公頃分歸上訴人子○○取得
                ；編號Ｈ部分面積零點零零伍伍公頃分歸上訴人丑○○取得；編號
                Ｉ部分面積零點零零玖陸公頃分歸上訴人辰○○、寅○○、癸○共
                有取得，其應有部分為上訴人辰○○七分之三、上訴人寅○○、許
                道各七分之二；編號Ｊ部分面積零點零零伍伍公頃分歸上訴人午○
                取得。
              系爭第一一七八地號，其中：編號Ａ部分面積零點零壹陸柒公頃分
                歸兩造按應有部分比例保持共有；編號Ｂ部分面積零點零貳伍肆公
                頃分歸被上訴人及上訴人戊○○、己○○、庚○○、壬○○共有取
                得，其應有部分為被上訴人久林公司、戊○○各三十分之二、被上
                訴人辛○○、己○○各為三十分之十二、上訴人庚○○、壬○○各
                為三十分之一；編號Ｃ部分面積零點零壹陸玖公頃分歸上訴人許富
                裕取得；編號Ｄ部分面積零點零零捌伍公頃分歸上訴人乙○○取得
                ；編號Ｅ部分面積零點零壹陸玖公頃分歸上訴人巳○○取得；編號
                Ｆ部分面積零點零零柒壹公頃分歸上訴人甲○○等三人共有取得，
                其應有部分為上訴人甲○○、丙○○各五分之二、上訴人五分之一
                ；編號Ｇ部分面積零點零零伍陸公頃分歸上訴人子○○取得；編號
                Ｈ部分面積零點零零伍陸公頃分歸上訴人丑○○得取得；編號Ｉ部
                分面積零點零零玖玖公頃分歸上訴人辰○○、寅○○、癸○共有取
                得，其應有部分為上訴人辰○○七分之三、上訴人寅○○、癸○各
                七分之二；編號Ｊ部分面積零點零零伍陸公頃分歸上訴人午○取
                得。
    （二）、上訴人卯○○等十三人部分：
            上訴人卯○○等十三人固未於言詞辯論期日到場，惟據彼等於原審及本
            院準備程序分別陳明：本件被上訴人曾於八十八年間就兩造及其他共有
            人所共有之其他合計二十餘筆之土地共同規劃，並作成分割方案，但因
            極少數人不同意，以致拖延無法解決，爰同意依該方案而為分割等情。
三、被上訴人主張系爭二肇土地，為兩造所共有，其應有部分如附表所示，且該系爭
    二筆土地並無因物之使用目的而不能分割之情事，兩造共有人間亦未訂有不分割
    之協議，惟因兩造間無法達成分割之協議等語，為到庭之上訴人甲○○等三人所
    不加爭執，且有土地登記謄本在卷可稽，自堪信為真實，則被上訴人訴請法院裁
    判分割共有物，依民法第八百二十三條第一項、第八百二十四條第二項之規定，
    自屬有據，應予准許。
四、按法院定共有物之分割方法，應斟酌當事人之聲明、共有物之性質、經濟效用及
    全體共有人之利益等公平決之。經查：
    （一）、本件系爭二筆土地並不相鄰，其中間尚隔有同地段第一一七七地號（原
            審土地複丈成果圖誤載為第一八七七地號）土地，而本件共有人曾於八
            十七年間，由被上訴人發起，欲就坐落南投縣南投市○○段第一０九六
            、一０九七、一０九八、一０九九、一０九九之一、一一００、一一０
            ０之一、一一００之二、一一五七之一、一一五九、一一六０、一一七
            ０、一一七三、一一七四、一一七五、一一七六、一一七六之二、一一
            七八、一一八０、一一八０之一、一一八０之二、一一八五、一一八六
            地號等二十三筆土地予以整體規畫合併分割，並經多次開會協議，作成
            多次之分割方案，惟因上開二十三筆土地之共有人間，對於土地合併分
            割之方案，迄未能達到全體共有人一致之同意，遂無法達成協議分割，
            並以自辦市地重劃之方式，就該二十三筆土地為大範圍之規劃及分割。
            又因上開二十三筆土地間之共有人，尚有不同，且其應有部分之比例，
            亦有所不同，因此，除無法達成協議分割外，亦無法以合併判決分割之
            方式為之。基此，被上訴人乃擇取共有人相同及應有部分之比例亦相同
            之同地段第一一七六、一一七八地號即系爭二筆土地先予規劃分割。
    （二）、兩造共有之系爭第一一七六號土地上，有上訴人甲○○等三人所有之建
            物存在，而系爭第一一七八號土地上，未有建物存在，無人居住，但上
            訴人乙○○於該地栽種荔枝、馬拉巴栗等樹種，此經原審及本院分別會
            同南投地政事務所人員赴現場履勘屬實，製有勘驗筆錄、簡圖在卷足憑
            ，並為到場之共有人即上訴人甲○○等三人、午○、丑○○、子○○
            、辰○○、癸○、寅○○及被上訴人之共同訴訟代理人林政德律師所不
            加爭執，因此，本件系爭土地之分割，就系爭第一一七六號土地上之建
            物，即使用現狀自須加以考慮，當無待多論。又系爭二筆土地，一為建
            地，一為田地，其土地價值及利用方式皆有不同，且互不相鄰，而各共
            有人於本院審理時，復未同意合併分割，因此，亦無法就該系爭二筆土
            地為合併分割，是上訴人甲○○等三人雖陳明同意合併分割，尚難准許
            ，併予敘明。
    （三）、查系爭二筆土地，部分共有人之應有部分甚微，若依其應有部分予以細
            分，則又無法達到系爭土地充分利用之目的，且共有人所分得之土地勢
            必無法建築，亦無法利用，並造成袋地。因此，本件分割方案，除儘量
            考量分割後之土地面積，達於可建築使用之情況，並就系爭土地分割後
            留有通路，以便達於公路，避免造成袋地等一切狀況外，尚應併予審酌
            系爭二筆土地之實際占有使用者之意願，自屬當然。茲參酌前述共有人
            間數度協調之分割方案，以系爭土地於分割後，能夠配合前述其他地號
            土地合併分割之方案，並留待日後有協調之空間，因此，本院認為將系
            爭二筆土地予以合併規畫，再依逐筆土地之共有人應有部分之比例予以
            分割，在系爭二筆土地中央，保留八米寬之道路一條（即附圖Ａ部分所
            示），由全體共有人依其應有部分之比例維持共有，以作為系爭土地之
            對外通道，其餘再依共有人之應有部分比例予以分割，如此雖部分共有
            人即上訴人甲○○等三人必須將部分房屋拆除，然而為達到系爭土地充
            分利用之經濟效益，乃不得已之方法，且上訴人甲○○等三人上訴於本
            院後，均主張採用南投地政事務所九十三年三月十五日土地複丈成果圖
            之分割方案而為分割，即被上訴人就該分割方案亦表示無意見，因此，
            本院認為系爭二筆土地，即應依南投地政事務所九十三年三月十五日土
            地複丈成果圖之分割方案而為分割，較為妥適，即：
            (一)兩造共有座落南投縣南投市○○段第一一七六地號、建、面積零點壹
              參伍伍公頃土地，應依如附圖南投地政事務所九十三年三月十五日土
              地複丈成果圖所示方法分割：編號Ａ部分面積零點零參柒零公頃分歸
              兩造按如附所示之應有部分比例保持共有，作為巷道使用；編號Ｂ部
              分面積零點零貳肆陸公頃分歸被上訴人久林公司、辛○○及上訴人林
              平壹、己○○、庚○○（已移轉所有權登記予林哲瑋）、壬○○共有
              取得，其應有部分為被上訴人久林公司十八分之二、被上訴人辛○○
              十八分之十二、上訴人戊○○、己○○、庚○○、壬○○各為十八分
              之一；編號Ｃ部分面積零點零壹陸肆公頃分歸上訴人卯○○取得；編
              號Ｄ部分面積零點零零捌貳公頃分歸上訴人乙○○取得；編號Ｅ部分
              面積零點零壹陸肆公頃分歸上訴人巳○○取得；編號Ｆ部分面積零點
              零零陸捌公頃分歸上訴人甲○○、丙○○、丁○○共有取得，其應有
              部分為上訴人甲○○、丙○○各五分之二、上訴人丁○○五分之一；
              編號Ｇ部分面積零點零零伍伍公頃分歸上訴人子○○取得；編號Ｈ部
              分面積零點零零伍伍公頃分歸上訴人丑○○取得；編號Ｉ部分面積零
              點零零玖陸公頃分歸上訴人辰○○、寅○○、癸○共有取得，其應有
              部分為上訴人辰○○七分之三、上訴人寅○○、癸○各七分之二；編
              號Ｊ部分面積零點零零伍伍公頃分歸上訴人午○取得。
            (二)兩造共有坐落南投縣南投市○○段第一一七八地號、田、面積零點壹
              壹捌貳公頃土地，應依如附圖南投地政事務所九十三年三月十五日土
              地複丈成果圖所示方法分割：如附圖Ａ部分面積零點零壹陸柒公頃分
              歸兩造按如附表所示之應有部分比例保持共有，作為巷道使用；如附
              圖Ｂ部分面積零點零貳伍肆公頃分歸被上訴人久林公司、辛○○及上
              訴人戊○○、己○○、庚○○（已移轉所有權登記予林哲瑋）、林瑞
              斌共有取得，其應有部分為被上訴人久林公司十八分之二、被上訴人
              辛○○為十八分之十二、上訴人戊○○、己○○、庚○○、壬○○各
              為十八分之一；如附圖Ｃ部分面積零點零壹陸玖公頃分歸上訴人許富
              裕取得；如附圖Ｄ部分面積零點零零捌伍公頃分歸上訴人乙○○取得
              ；如附圖Ｅ部分面積零點零壹陸玖公頃分歸上訴人巳○○取得；如附
              圖Ｆ部分面積零點零零柒壹公頃分歸上訴人甲○○、丙○○、丁○○
              共有取得，其應有部分為上訴人甲○○、丙○○各五分之二、上訴人
              丁○○五分之一；如附圖Ｇ部分面積零點零零伍陸公頃分歸上訴人許
              存插取得；如附圖Ｈ部分面積零點零零伍陸公頃分歸上訴人丑○○取
              得；如附圖Ｉ部分面積零點零零玖玖公頃分歸上訴人辰○○、寅○○
              、癸○共有取得，其應有部分為上訴人辰○○七分之三、上訴人許存
              權、癸○各七分之二；如附圖所示Ｊ部分面積零點零零伍陸公頃分歸
              上訴人午○取得。
五、本件被上訴人請求分割系爭土地，應依如附圖即南投地政事務所九十三年三月十
    五日之土地複丈成果圖所示分割方案為分割方法，始為妥當，則原審判命依原判
    決附圖即南投地政事務所九十年十一月八日土地複丈成果圖所示之方法分割，且
    就該土地複丈成果圖所示Ｂ部分之土地，分歸被上訴人久林公司、辛○○及上訴
    人戊○○、己○○、庚○○、壬○○共有取得，而被上訴人久林公司、辛○○及
    上訴人戊○○、己○○、庚○○、壬○○就系爭二筆土地之應有部分合計各為七
    十二分之十八，則就該土地複丈成果圖所示Ｂ部分之土地分歸被上訴人久林公司
    、辛○○及上訴人戊○○、己○○、庚○○、壬○○共有取得後，此部分各該共
    有人之應有部分應為被上訴人久林公司十八分之二、被上訴人辛○○為十八分之
    十二、上訴人戊○○、己○○、庚○○、壬○○各為十八分之一，但原判決竟將
    此部分之應有部分，記載為被上訴人久林公司三十分之二、被上訴人辛○○為三
    十分之十二、上訴人戊○○為三十分之二、上訴人己○○為三十分之十二、上訴
    人庚○○為三十分之一、上訴人壬○○為三十分之一，自有未洽。上訴意旨指摘
    原判決之分割方法不當，求予廢棄改判依如附圖即南投地政事務所九十三年三月
    十五日之土地複丈成果圖所示分割方案為分割方法，為有理由，應由本院將原判
    決予以廢棄，改判如主文第二、三項所示。至上訴人甲○○等三人就南投地政事
    務所九十三年三月十五日土地複丈成果圖所示Ｂ部分之土地分歸被上訴人久林公
    司、辛○○及上訴人戊○○、己○○、庚○○、壬○○共有取得，其應有部分之
    記載仍依循原審錯誤之記載，本院自不受其聲明之拘束，當由本院逕予更正，附
    此敘明。
六、上訴人甲○○等三人之行為，為伸張或防衛權利所必要，爰命兩造各按如附表所
    示應有部分之比例，分擔訴訟費用。
七、兩造其餘攻擊防禦方法，均不影響本判決之結果，爰不一一論述，併予敘明。
八、據上論結，本件上訴為有理由，依民事訴訟法第四百六十三條、第三百八十五條
    第一項前段、第四百五十條、第八十一條第二款、第八十五條第一項但書，判決
    如主文。
中　　　華　　　民　　　國　　九十三　　年　　　六　　　月　　二十三　　日
~B1民事第一庭審判長法　官　林陳松
~B2　　　　　　　　法　官　王重吉
~B3　　　　　　　　法　官　李寶堂
右為正本係照原本作成。
如對本判決上訴，須於收受判決送達後二十日內向本院提出上訴書狀，其未表明上訴
理由者，應於提出上訴後二十日內向本院提出上訴理由書(須按他造人數附具繕本)。
上訴時應提出委任律師為訴訟代理人之委任狀。具有民事訴訟法第四百六十六條之一
第一項但書或第二項之情形為訴訟代理人者，另應附具律師及格證書及釋明委任人與
受任人有該條項所定關係之釋明文書影本。
~B 　 　　　　　　書記官　廖次芬
中　　　華　　　民　　　國　　九十三　　年　　　六　　　月　　二十四　　日
                                                                        Ｈ
附表：
編號    姓　　　名        　應　有　部　分      備　　　　　　　　　　註
一      久林公司            三十六分之一
二      辛○○              六分之一
三      丙○○              七十二分之二
四      辰○○              七十二分之三
五      午○              七十二分之四
六      乙○○              七十二分之六
七      子○○              七十二分之四
八      丑○○              七十二分之四
九　　　癸　○　　　　　　　七十二分之二
十　　　寅○○　　　　　　　七十二分之二
十一　　　丁○○　　　　　　　七十二分之一
十二　　　庚○○　　　　　　　七十二分之一        已移轉所有權登記予林哲瑋
十三　　　壬○○　　　　　　　七十二分之一
十四　　　己○○　　　　　　　七十二分之一
十五　　　巳○○　　　　　　　六分之一
十六　　　戊○○　　　　　　　七十二分之一
十七　　　卯○○　　　　　　　六分之一
十八　　　甲○○　　　　　　　七十二分之二
